最高法院刑事判決　　　　　　　　　　　　　　　八十七年度台上字第一二五七號
　　上　 訴　 人　台灣高等法院高雄分院檢察署檢察官
　　上訴人即被告　甲○○　男
右上訴人等因被告貪污案件，不服台灣高等法院高雄分院中華民國八十六年十一月十
八日第二審更審判決（八十六年度上更(一)字第三一四號，起訴案號：台灣高雄地方法
院檢察署八十四年度偵字第四五七一號），提起上訴，本院判決如左：
    主  文
原判決撤銷，發回台灣高等法院高雄分院。
    理  由
本件原判決認定上訴人即被告甲○○於民國八十三年七月十九日起擔任台灣高雄監獄
管理員（於八十四年二月九日離職），負責該監獄受刑人之戒護事務，為依據法令從
事公務之人員。明知管理員不得代受刑人購買藥物，竟於八十四年一月十一日下午五
時許，在該監禮一舍廁所，接受受刑人劉志敏之委託，代另一受刑人呂國泰購買FLUN
ITRAZEPAM （俗稱十字）之安眠鎮定劑（非麻醉藥品管理條例列管之藥品）一百粒，
價格新台幣（下同）三千元。被告身為監獄管理員，明知依據監獄行刑法及其授權訂
定之監獄管理法規規定，受刑人申請自行購買或由親友送入之藥物，應先經監獄醫師
同意方准購置或送入，並經監獄醫師檢查合格後發給，嚴禁監獄管理人員或受刑人私
自夾帶藥物入監；被告對於非主管之事務，基於意圖為自己不法利益之犯意，竟當場
收受劉志敏所交付之一萬元，購藥用餘之七千元則當作夾帶藥物入監之報酬。遂於翌
（十二）日下午三時許，至屏東市○○路新東陽藥局以三千元之價格購妥上開藥品一
百粒後，利用其管理員身分及經常與受刑人接觸之機會，將之夾帶入監，並於同月十
九日上午九時餘許，攜入該監戒護區內，在禮一舍廁所內交予劉志敏轉交呂國泰。嗣
於次（二十）日，為該監戒護科查獲呂國泰持有之上開服用剩餘之鎮定劑十三粒，並
扣押之。被告以此手法對於非主管之事務，利用職權機會及身分，計圖得七千元之不
法利益。而於該監政風室訪談時，自白前述圖利行為等情。因而撤銷第一審不當之判
決，改判論處被告依據法令從事公務之人員，對於非主管之事務，利用職權機會及身
分圖利罪刑。固非無見。
惟查：(一)按犯貪污治罪條例（八十五年十月二十三日修正前）第四條至第六條之罪，
在偵查中自白者，得減輕其刑，同條例第八條後段固定有明文。所謂在偵查中自白，
係指依刑事訴訟法規定，在具犯罪偵查、證據蒐集等職權之檢察官、司法警察官、司
法警察及其他有偵查職權之公務員訊問、調查中自白者而言。政風機構依政風機構人
員設置條例第五條第三款規定：政風機構掌理關於本機關員工貪不法之預防、發掘
及處理檢舉事項。而政風機構受理檢舉案件，涉有刑責者，移送檢察機關或司法調查
機關依法處理，政風機構人員設置條例施行細則第六條第三款第三目亦定有明文。且
全國政風業務之主管機關為法務部；職司犯罪偵查之機關即檢察官，對之並無指揮、
監督或命令之權，各該機構人員就犯罪偵查亦未規定有何權責。是綜合上開相關法規
規定，政風機構之職掌，並未包括犯罪之偵查。政風機構人員既非有偵查訴追犯罪職
權之公務員。則犯貪污罪者縱在政風機構人員訪談中供述犯行，仍不得遽依貪污治罪
條例（八十五年十月二十三日修正前）第八條後段規定減輕其刑，原判決以本件被告
於台灣高雄監獄政風室人員訪談中自白為由，逕依上開規定減輕其刑，難謂無適用法
則不當之違法。(二)刑事訴訟法第九十五條規定「訊問被告，應告以犯罪之嫌疑及所犯
罪名（第一項）。罪名經告知被告後，認為應變更者，應再告知（第二項）」，旨在
使被告得以充分行使防禦權，以達刑事訴訟法為發見真實，並顧及程序公正之目的，
此條規定於總則編內，訴訟各階段自均有其適用，法院於適用同法第三百條時，尤須
踐行該法第九十五條第二項規定，始能避免突襲裁判而保護被告權益。原判決將檢察
官起訴法條行為時之貪污治罪條例第四條第一款、第五款，變更為貪污治罪條例（八
十五年十月二十三日修正前）第六條第一項第五款予以論罪，乃未於八十六年十一月
十一日上午十時四十分審判期日前告知被告該項起訴罪名之變更，亦難謂無違誤。以
上或為上訴意旨所指摘，或為本院得依職權調查之事項，應認原判決仍有撤銷發回更
審之原因。
據上論結，應依刑事訴訟法第三百九十七條、第四百零一條，判決如主文。
中      華      民      國    八十七    年      四      月      九      日
                              最高法院刑事第八庭
                                  審判長法官  紀  俊  乾
                                        法官  楊  商  江
                                        法官  黃  正  興
                                        法官  賴  忠  星
                                        法官  林  茂  雄
      右正本證明與原本無異
                                              書  記  官
中      華      民      國    八十七    年      四      月     十四     日
